【裁判字號】    96,訴,623
【裁判日期】    970307
【裁判案由】    違反銀行法
【裁判全文】
臺灣新竹地方法院刑事判決               96年度訴字第623號
公  訴  人  臺灣新竹地方法院檢察署檢察官
被      告  甲○○
選任辯護人  吳世敏律師
            苗繼業律師
上列被告因違反銀行法案件，經檢察官提起公訴（96年度偵字第
240 、519號），本院判決如下：
    主  文
甲○○共同違反除法律另有規定外，非銀行不得辦理國內外匯兌
業務，處有期徒刑貳年。犯罪所得新臺幣貳佰萬元沒收之，如全
部或一部不能沒收時，以其財產抵償之。
    事  實
一、甲○○明知除法律另有規定外，非銀行不得辦理國內、外匯
    兌業務，竟與大陸地區某真實姓名年籍均不詳稱為「吳玉山
    」之成年男子及綽號「美珠」之成年女子（「吳玉山」及「
    美珠」為夫妻關係），共同基於對外經營臺灣地區與大陸地
    區間匯兌業務之犯意聯絡及行為分擔，自民國90年6 月間至
    94年8 月間止，由甲○○提供如附表一所示之不知情親友即
    吳美、許鑫琪、張世璋（以上3 人另經臺灣新竹地方法院檢
    察署檢察官為不起訴處分）、彭文莉、林芳、彭振鋒、王英
    乾、周錦泉及戴槙宏 (另經臺灣新竹地方法院檢察署檢察官
    為不起訴處分）等人帳戶，供不特定客戶匯款至上開帳戶作
    為兩岸間匯兌之使用。其方式係甲○○提供上開帳戶，在大
    陸地區之客戶需付款予在臺灣地區之客戶時，「吳玉山」即
    以行動電話及傳真方式聯絡甲○○，並告知相關帳戶、姓名
    及匯款金額等資料，指示甲○○將款項匯入指定之帳戶；或
    臺灣地區人民需付款予大陸地區客戶時，即由「吳玉山」負
    責聯絡談好匯率等條件後，甲○○再依「吳玉山」之指示，
    將款項匯入指定帳戶後，甲○○再以行動電話及傳真匯款資
    料方式向「吳玉山」回報，由「吳玉山」在大陸地區交付等
    額人民幣或匯入客戶指定之帳戶完成匯款手續，而陸續透過
    如附表一所示帳戶匯款至華源昌商號及華源昌有限公司如附
    表二所示銀行帳戶（有關華源昌公司涉犯銀行法部分，業經
    臺灣嘉義地方法院檢察署另案提起公訴）辦理匯兌，以達成
    大陸地區交易臺灣地區付款或在臺灣地區交易大陸地區付款
    之目的，實際經營臺灣地區與大陸地區間之匯兌業務。甲○
    ○則以匯款金額每新臺幣（下同）100 萬元抽取1000元之方
    式賺取佣金，平均每月約獲取3 萬至4 萬元之利益。
二、案經臺灣新竹地方法院檢察署檢察官自動檢舉，暨新竹市警
    察局第一分局報告、法務部臺中縣調查站及新竹市調查站移
    送臺灣新竹地方法院檢察署檢察官偵查起訴。
    理  由
一、程序部分：
    按被告以外之人於審判外之言詞或書面陳述，除法律另有規
    定者外，不得作為證據，刑事訴訟法第159 條第1 項固有明
    文規定。惟被告以外之人於審判外向法官所為之陳述，得為
    證據；被告以外之人於偵查中向檢察官所為之陳述，除顯有
    不可信之情況外，得為證據；且被告以外之人於審判外之陳
    述，雖不符刑事訴訟法第159 條之1 至之4 之規定，惟經當
    事人於審判程序同意作為證據，法院審酌該言詞陳述或書面
    陳述作成時之情況，認為適當者，亦得為證據，復為同法第
    159 條之1 、第159 條之5 第1 項所明定。本案證人戴槙宏
    、陳亮琮、楊翠華、胡秀娟、吳美、許鑫琪、張世璋、王光
    榮、周錦泉、林芳、莊子瑩、錢蕙蓮、林潮江、陳謝龍、劉
    淑錦、林明德、龍添登及許志棟等人之證述，屬審判外向法
    官所為之陳述，惟並無顯不可信之情況，並經被告及其辯護
    人同意援引作為證據；另本案認定事實所引用之文書證據等
    證據，並無證據證明係公務員違背法定程式所取得，亦無刑
    事訴訟法第159 條之4 之顯有不可信之情況與不得作為證據
    之情形，且均經被告及辯護人同意援引作為證據，自應認有
    證據能力。
二、本院認定犯罪事實所根據的證據及理由：
    訊據被告甲○○對於上開犯罪事實均坦承不諱，惟辯稱：是
    我自己到警察局去的，當時是我姪女打電話跟我女兒說，有
    傳票去抓我母親吳美與我哥哥王光榮，所以我去警察局云云
    。被告之選任辯護人則辯稱：吳美與王光榮是因為另案詐欺
    案件被傳喚，當時甲○○已經主動到警察局說明案情，雖然
    當時她不清楚係違反銀行法的哪一個條文，但是有把整個情
    況告訴檢察官，所以檢察官才認為本案是違反銀行法，把詐
    欺部分不起訴處分，因此認為被告有自首等語。經查：被告
    有於上揭時地為前述之國內外匯兌業務等情，業據被告坦承
    不諱，核與證人戴槙宏、陳亮琮、楊翠華、胡秀娟、吳美、
    許鑫琪、張世璋、王光榮、周錦泉、林芳、莊子瑩、錢蕙蓮
    、林潮江、陳謝龍、劉淑錦、林明德、龍添登、許志棟等人
    於警訊及偵訊時所證述之情節大致相符，並有證人戴槙宏名
    義之彰化銀行新竹分行帳號：0000-00-00000-0-00號帳戶之
    資金進出統計分析表、彰化銀行匯款資料、號碼0000000000
    號行動電話使用人通聯調閱查詢單、證人陳亮琮之存摺資料
    陳亮琮指認施勝民之資料、施勝民之口卡片、戶名臺灣安捷
    訊股份有限公司之第一商業銀行存摺資料、出口報單資料、
    戶名戴槙宏之彰化商業銀行新竹分行帳號：0000-00-00000
    -0-00 號帳戶之開戶資料、90年6 月22日至94年3 月18日交
    易往來明細資料、戶名吳美之新竹國際商業銀行新竹分行帳
    號：0000-000000000號帳戶之開戶資料、94年6 月至94年8
    月交易往來明細資料、資金支出流向表、匯款單據、戶名吳
    美之萬泰商業銀行風城分行帳號：000000000000號帳戶之支
    出款項相關借貸傳票資料、開戶資料、94年6 月至94年8 月
    交易往來明細資料、戶名吳美之國泰世華商業銀行新竹分行
    帳號：000000000000號帳戶之開戶資料、94年6 月至94年8
    月交易往來明細資料、資金支出流向及其相關借貸傳票資料
    、戶名張世璋之第一商業銀行新竹分行帳號：00000000000
    號帳戶之開戶資料、94年6 月至94年8 月交易往來明細資料
    、支出資金流向表及其相關傳票資料、戶名張世璋之台北富
    邦商業銀行新竹分行帳號：000000000000號帳戶之交易明細
    資料、戶名張世璋之國泰世華商業銀行新竹分行帳號：0000
    00000000號帳戶之交易往來明細、資金流向及傳票資料、戶
    名被告之台北富邦商業銀行新竹分行帳號：000000000000號
    帳戶之交易明細資料、戶名彭文莉之台北富邦商業銀行新竹
    分行帳號：000000000000號帳戶之開戶資料、交易明細資料
    、資金支出流向及其相關借貸傳票資料、台北富邦商業銀行
    新竹分行96年4 月12日北富銀新字第58號函、戶名林芳之第
    一商業銀行新竹分行帳號：00000000000 號帳戶之開戶基本
    資料、94年6 月至94年8 月交易往來明細資料、交易傳票資
    料、戶名林芳之第一商業銀行東門分行帳號：00000000000
    號帳戶之借貸傳票、轉入轉出資料、戶名彭振鋒之第一商業
    銀行東門分行帳號：00000000000 號帳戶之開戶資料、94年
    6 月至94年8 月交易往來明細資料、資金支出表及相關交易
    傳票資料、戶名彭振鋒之新光商業銀行新竹分行帳號：0000
    -00-000000-0號帳戶之94年3 月31日至94年10月1 日交易往
    來明細、開戶資料、資金支出流向表及其相關傳票資料、戶
    名周錦泉之新光商業銀行新竹分行帳號：0000-00-000000-0
    號帳戶之94年3 月31日至94年10月1 日交易往來明細、開戶
    資料、資金支出流向表及其相關傳票資料、戶名甲○○之聯
    邦商業銀行新竹分行帳號：000000000000號帳戶之交易往來
    明細表、戶名許鑫琪之聯邦商業銀行新竹分行帳號：000000
    000000號帳戶之開戶基本資料、交易往來明細表、戶名王英
    乾之聯邦商業銀行新竹分行帳號：000000000000號帳戶之交
    易往來明細表、資金支出流向表及其相關傳票、開戶資料、
    戶名蔡鴻文之聯邦商業銀行新竹分行帳號：000000000000號
    帳戶之交易往來明細表、被告提出之紙條、證人帳戶一覽表
    、證人帳戶整理資料、法務部調查局新竹市調查站96年8 月
    24日調竹法字第09679019190 號函彰化銀行匯款回條聯、戶
    名許鑫琪之聯邦商業銀行新竹分行帳號：000000000000號帳
    戶之交易往來明細、資金流向表及傳票資料、戶名錢錦園之
    第一商業銀行內壢分行帳號：00000000 000號帳戶之94年6
    月至94年8 月支出情形、傳票資料及交易往來明細資料、戶
    名李勝浪之聯邦商業銀行桃鶯分行帳號：000000000000號帳
    戶之94年6 月至94年8 月交易往來明細、支出面傳票資料、
    戶名莊子瑩之第一商業銀行連城分行帳號：000-00-000000
    號帳戶之94年6 月至94年8 月交易往來明細資料、戶名周俊
    男之台新國際商業銀行屏東分行帳號：00000000000000號帳
    戶之交易往來明細資料、戶名華源昌有限公司之臺灣土地銀
    行民權分行帳號：000000000000號帳戶之開戶基本資料、94
    年6月至94年8月交易往來明細、傳票資料、戶名華源昌有限
    公司之臺灣銀行圓山分行帳號：000000000000號帳戶之開戶
    基本資料、94年6 月至94年8 月交易往來明細、支出傳票、
    買匯水單資料、戶名華源昌有限公司之合作金庫商業銀行北
    圓山分行帳號：00000000000 號帳戶之94年6 月至94年8 月
    交易往來明細資料、）戶名華源昌有限公司之安泰商業銀行
    農安分行帳號：00000000000000號帳戶之94年6 月至94年8
    月交易往來明細及其相關傳票資料、戶名華源昌有限公司之
    安泰商業銀行農安分行帳號：00000000000000號帳戶之94年
    6 月至94年8 月交易往來明細及其相關傳票資料、匯出國外
    款項相關明細及申報書資料戶名華源昌商號之合作金庫銀行
    圓山分行帳號：0000000000000 號帳戶之94年6 月至94年8
    月交易往來明細、支出明細表及支出面交易傳票資料、戶名
    華源昌商號之華南商業銀行圓山分行帳號：000000000000號
    帳戶之94年6 月至94年8 月交易往來明細及相關傳票資料、
    臺灣嘉義地方法院檢察署檢察官95年度偵字第2159、2543、
    2544、2708、3865號、95年度偵字第2543號處分書等在卷可
    稽，足認被告確有於前述時地為上揭犯行無訛。被告及辯護
    人雖均辯稱：被告是自首本件犯行云云。然按，刑法第62條
    之所謂發覺，係指有偵查犯罪職權之公務員已知悉犯罪事實
    與犯罪之人而言；固非以有偵查犯罪職權之機關或人員確知
    其犯罪無誤為必要，然對於其發生嫌疑時，即得謂已發覺；
    而所謂之發覺犯罪事實，祇須有偵查犯罪職權之公務員，已
    知該犯罪事實之大概為已足，無須確知該犯罪事實之真實內
    容為必要；且非以有偵查犯罪職權之機關或人員確知其人犯
    罪無誤為必要，祇須有確切之根據，對其發生嫌疑，將之列
    為偵查之對象，即得謂為已發覺，此有最高法院75年台上字
    第1634號、94年台上字第431 號、88年台上字第5927號、86
    年台上字第1133號判決意旨足資參照。查本案初經新竹市警
    察局第一分局於94年7 月26日以竹市警一分三字第09400140
    99號報告書報請臺灣新竹地方法院檢察署檢察官偵辦，當時
    即以被告為詐欺案件之涉嫌人，犯罪事實內容即已提及被告
    有使用證人許鑫琪、吳美、王光榮等人帳戶為轉帳匯款之用
    等情，有報告書1 份在卷足參，且被告斯時於警詢及偵訊時
    均否認有上揭犯行等情，亦有警詢筆錄及偵訊筆錄各1 份在
    卷足憑，從而應認偵查機關斯時已對被告發生嫌疑，將之列
    為偵查對象無訛，從而被告於之後方坦承供述本案犯行，難
    謂係對未發覺之犯罪自首犯行，自不待言。被告及辯護人此
    部分所辯，顯無可採。綜上，本案事證明確，被告所為前述
    犯行洵堪認定，應予依法論科。
三、論罪科刑：
(一)、按刑法部分條文已於94年1 月7 日修正，於94年2 月2 日公
    布，並於被告行為後之95年7 月1 日施行。而修正施行之刑
    法第2 條第1 項規定：行為後法律有變更者，適用行為時之
    法律，但行為後之法律有利於行為人者，適用最有利於行為
    人之法律。從而係以適用行為時之法律為原則，而以適用行
    為後之法律為例外，並以最有利於行為人之法律，為其選擇
    適用之標準（即從舊從輕主義）。修正前刑法第28條規定關
    於「實施」一語，依實務見解認係涵蓋陰謀、預備、著手、
    實行概念在內（司法院31年院字第240 號解釋），即承認陰
    謀共同正犯、預備共同正犯，非僅侷限於直接從事構成犯罪
    事實之行為，故解釋上包括「共謀共同正犯」，基於近代刑
    法之個人責任原則及法治國人權保障之思想，應以不承認「
    陰謀共同正犯」與「預備共同正犯」為當，新法為杜爭議，
    而將「實施」一語，修正為「實行」；且修正後，並無礙於
    「共謀共同正犯之存在」。故依新舊法均成立共同正犯（實
    施正犯或共謀共同正犯），因其成立要件及刑罰效果均未變
    更，自無新舊法比較之問題，應依一般法律適用原則，適用
    現行刑法第28條，此有最高法院95年台上字第5599、5669號
    、96年台上字第829 號判決意旨足資參照。再者，修正施行
    後後刑法雖就刑法第57條、第59條規定之文字有所變動，然
    此為法院就刑之裁量及酌減審認標準見解之明文化，非屬法
    律之變更（最高法院95年度第8 次刑事庭會議決議參照），
    自無刑法第2 條第1 項規定之適用，是應適用現行有效之刑
    法第59條之規定，應予敘明。
(二)、又按銀行法第29條第1 項所稱「匯兌業務」，係指行為人不
    經由現金之輸送，而藉與在他地之分支機構或特定人間之資
    金清算，經常為其客戶辦理異地間款項之收付，以清理客戶
    與第三人間債權債務關係或完成資金轉移之行為。而「國內
    外匯兌」則係謂銀行利用與國內異地或國際間同業相互劃撥
    款項之方式，如電匯、信匯、票匯等，以便利顧客國內異地
    或國際間交付款項之行為，代替現金輸送，了結國際間財政
    上、金融上及商務上所發生之債權債務，收取匯費，並可得
    無息資金運用之一種銀行業務而言。是凡從事異地間寄款、
    領款之行為，無論是否賺有匯差，亦不論於國內或國外為此
    行為，均符合銀行法該條項「匯兌業務」之規定。再資金款
    項皆得為匯兌業務之客體，本無法定貨幣或外國貨幣等之限
    制，人民幣雖非我國所承認之法定貨幣，但卻為中國大陸地
    區內部所定之具流通性貨幣，則人民幣係屬資金、款項，並
    無疑義。上訴人未經現金之輸送，而藉由在中國大陸地區負
    責之同案共犯「吳玉山」及「美珠」，訂出新臺幣兌換人民
    幣之匯率後，將有需求之台商或個人資金，先在台灣匯入相
    當數額之新台幣，再在大陸地區領取等值人民幣。或先在大
    陸地區匯入相當數額之人民幣，再在台灣地區領取等值新臺
    幣等方式，為不特定之客戶完成資金之移轉，即具有將款項
    由甲地匯往乙地之功能，自屬辦理匯兌業務之範疇，應受銀
    行法第29條第1 項之規範（最高法院95年度台上字第5910號
    判決意指足資參照）。
(三)、核被告甲○○與真實姓名年籍均不詳稱為「吳玉山」之成年
    男子及綽號「美珠」之成年女子共同從事臺灣與大陸地區間
    之匯兌業務，違反銀行法第29條第1項規定，係犯同法第125
    條第1項違反除法律另有規定者外，非銀行不得辦理國內外
    匯兌業務之規定罪。被告就上揭犯行，與真實姓名年籍均不
    詳稱為「吳玉山」之成年男子及綽號「美珠」之成年女子間
    具有犯意聯絡及行為分擔，為共同正犯。又被告自90年6 月
    間起至94年8 月間止，多次經常性辦理國內外匯兌業務，未
    曾中斷，在法律概念上僅有一個業務行為，其多次之辦理國
    內外匯兌行為均包含於一個業務行為內，為繼續犯，應僅論
    以包括一罪。再按刑法第59條規定，犯罪之情狀可憫恕者，
    得酌量減輕其刑，同法第57條規定，科刑時應審酌一切情狀
    ，尤應注意所列事項（共10款）為科刑重輕之標準，兩條適
    用上固有區別，惟所謂「犯罪之情狀」與「一切情形」等語
    ，並非有截然不同之領域，於裁判上酌減其刑時，應就犯罪
    一切情狀（包括第57條所列舉之10款事項），予以全盤考量
    ，審酌其犯罪有無可憫恕之事由（即判例所稱有特殊之原因
    與環境等等，在客觀上足以引起一般同情，以及宣告法定低
    度刑，是否猶嫌過重），以為判斷。故適用第59條酌量減輕
    其刑時，並不排除第57條所列舉10款事由之審酌，惟其程度
    應達於確可憫恕，始可予以酌減（最高法院70年度第6 次刑
    事庭會議決議參照）。查銀行法第125 條第1 項之法定刑度
    ，於78年7 月17日修正前，原係「五年以下有期徒刑、拘役
    或科或併科二十五萬元以下之罰金」，嗣於78年7 月17日，
    將之修正為「一年以上七年以下有期徒刑，得併科新臺幣三
    百萬元以下之罰金」，繼之則於89年11月1 日，再度提高為
    「三年以上十年以下有期徒刑，得併科新臺幣一億元以下之
    罰金」；至93年2 月4 日，再將罰金提高至現行規定之「新
    臺幣一千萬元以上二億元以下」，並增定「其犯罪所得達新
    臺幣一億元以上者，處七年以上有期徒刑，得併科新臺幣二
    千五百萬元以上五億元以下罰金」。考其多次修法提高法定
    刑度，無非係針對地下投資公司或類似組織違法以高額利潤
    吸收民間游資，從事股票炒作、外匯、房地產等投機性活動
    ，一旦週轉不靈或惡性倒閉，往往釀成金融風暴，並使投資
    大眾之利益遭受重大損害，故乃加重處罰以抑制並嚴懲地下
    投資公司之違法吸金行為。至於「辦理國內外匯兌業務」，
    雖同為該條所規範，然非銀行辦理國內外匯兌，僅係違反政
    府匯兌管制之禁令，影響正常之金融秩序及政府對於資金之
    管制，不至於對整體金融體系及社會安定造成重大衝擊，因
    之「國內外匯兌業務」與「收受存款」、「受託經理信託資
    金」固同列為銀行法第125 條所應處罰之行為，然其不法內
    涵、侵害法益之範圍及大小均非可等同視之。又被告係依照
    稱為「吳玉山」及綽號「美珠」之成年夫妻之指示，而為本
    案之匯兌業務，其負責整理每天匯款進來之交易明細，並傳
    真予稱為「吳玉山」之人，前並無前科，且渠所為違法辦理
    兩岸匯兌業務，實因自從兩岸交流以來，至被告犯罪行為時
    尚缺乏直接通匯之正常管道，惟隨著兩岸人民往來日益頻繁
    ，於現實需要，而違反銀行法之規定代客辦理匯兌，惡性尚
    非重大，如處以銀行法第125 條第1 項之法定最低刑有期徒
    刑3 年，渠即應入監服刑，本院因認情輕法重，縱量處法定
    最低刑度，仍嫌過重，爰依修正施行後刑法第59條之規定，
    酌量減輕其刑。
(四)、爰審酌被告圖牟私利，經營國內外匯兌業務，破壞金融秩序
    ，為本件犯行時間長達四年餘，所獲利得不少，且未自動繳
    交所得財物等，暨被告之智識程度、犯罪手段、目的等一切
    情狀，量處如主文所示之刑，以示懲儆。又被告所犯銀行法
    ，因宣告刑已逾有期徒刑1 年6 月，依中華民國九十六年罪
    犯減刑條例第3 條規定不得減刑，附此敘明。又被告從事兩
    岸匯兌業務，係以每匯款金額100 萬元抽取1000元之方式抽
    取佣金，平均1 個月獲利3、4萬元，過年時間比較多，平均
    1 年約40萬元，5 年200 萬元等情，業據被告供述甚明，是
    以被告為本件辦理兩岸匯兌業務所得財物為200 萬元，且為
    被告所有，應依銀行法第136 條之1 之規定，諭知沒收，如
    全部或一部不能沒收時，以其財產抵償之。
據上論斷，應依刑事訴訟法第299 條第1 項前段，銀行法第125
條第1 項、第29條第1 項、第136 條之1 ，刑法第11條前段、第
28條、第59條，判決如主文。
本案經檢察官何若薇到庭執行職務
中    華    民    國    97    年    3     月    7     日
                  刑事第一庭    審判長法  官  許翠玲
                                      法  官  楊數盈
                                      法  官  楊惠芬
以上正本證明與原本無異。
如不服本判決應於收受本判決後10日內向本院提出上訴書狀，上
訴書狀應敘述具體理由。上訴書狀未敘述上訴理由者，應於上訴
期間屆滿後20日內補提理由書狀於本院 (均須按他造當事人之人
數附繕本 )「切勿逕送上級法院」。
中    華    民    國    97    年    3     月    7     日
                                      書記官  李佩玲
附錄：本案論罪科刑法條全文
銀行法第29條：
除法律另有規定者外，非銀行不得經營收受存款、受託經理信託
資金、公眾財產或辦理國內外匯兌業務。
違反前項規定者，由主管機關或目的事業主管機關會同司法警察
機關取締，並移送法辦；如屬法人組織，其負責人對有關債務，
應負連帶清償責任。
執行前項任務時，得依法搜索扣押被取締者之會計帳簿及文件，
並得拆除其標誌等設施或為其他必要之處置。
銀行法第125 條：
違反第二十九條第一項規定者，處三年以上十年以下有期徒刑，
得併科新臺幣一千萬元以上二億元以下罰金。
其犯罪所得達新臺幣一億元以上者，處七年以上有期徒刑，得併
科新臺幣二千五百萬元以上五億元以下罰金。經營銀行間資金移
轉帳務清算之金融資訊服務事業，未經主管機關許可，而擅自營
業者，依前項規定處罰。
法人犯前二項之罪者，處罰其行為負責人。


司法院資訊處製作；財團法人民間司法改革基金會備份。
